【裁判字號】    95,訴,18
【裁判日期】    950530
【裁判案由】    貪污
【裁判全文】
臺灣板橋地方法院刑事判決                95年度訴字第18號
公  訴  人  臺灣板橋地方法院檢察署檢察官
被      告  丙○○
選任辯護人  葉秀美律師
            周珮琦律師
被      告  甲○○○男  55歲.
指定辯護人  本院公設辯護人湯明純
上列被告等因貪污案件，經檢察官提起公訴（94年度偵字第
20548 號），本院判決如下：
    主  文
丙○○共同連續依法令從事公務之人員對於主管之事務，明知違
背法令，直接圖其他私人不法利益，因而獲得利益，處有期徒刑
貳年，褫奪公權年，緩刑伍年。
甲○○○共同連續依法令從事公務之人員對於主管之事務，明知
違背法令，直接圖其他私人不法利益，因而獲得利益，處有期徒
刑壹年拾月，褫奪公權年，緩刑伍年。
    事  實
一、丙○○、甲○○○為臺北縣中和市公所清潔隊之垃圾車司機
    ，受任依廢棄物清理法、臺北縣一般廢棄物分類回收及清除
    要點等法令從事一般廢棄物清運工作，均為依據法令從事公
    務之人員。丙○○擔任臺北縣中和市公所清潔隊之垃圾車司
    機後，負責駕駛編號383 垃圾車（車號：QE-636，編號現變
    更為彰02號），載送隨車清潔隊員吳宗鎮於每日晚間沿臺北
    縣中和市○○路、廣福路、南山路、光華街及泰和街之路線
    ，收取該範圍區域內由家戶或其他非事業所產生之一般廢棄
    物，送至新店焚化爐焚燒。甲○○○則駕駛編號376 垃圾車
    （車號：Q2-947，編號現變更為員07 ）， 負責收取臺北縣
    中和市○○路、國光街等處固定範圍內由家戶或其他非事業
    所產生之一般廢棄物，所清運之垃圾亦均載至新店焚化爐焚
    化處理。又清潔隊之清潔工作範圍，除機關組織規程另有規
    定外，應依廢棄物清理法、廢棄物清理法之施行細則等有關
    規定辦理；而依廢棄物清理法之相關規定，臺北縣各鄉鎮市
    公所清潔隊僅負責收取由家戶或其他非事業所產生之一般廢
    棄物，不得私自收取不屬一般廢棄物之事業廢棄物，亦不得
    私下與民間業者協商收取垃圾，清潔隊且多次舉行會議申明
    清潔隊員不得私下收取事業廢棄物，亦不得私自收取資源回
    收物加以變賣圖利。
二、因臺北縣中和市遠東世紀廣場為廠辦工業大樓（地址為臺北
    縣中和市○○路及連城路交叉口），內設有多家民間公司行
    號，依廢棄物清理法之規定，事業單位所生產之事業廢棄物
    ，除可依法自行、共同清除外，可委託經主管機關許可清除
    、處理該類廢棄物之公民營廢棄物清除處理機構清除、處理
    。而遠東世紀廣場所產生之事業廢棄物，均委託民間廢棄物
    清運業者處理，93年度及94年度，該廣場委託大瑩清潔工程
    行（下稱大瑩工程行，負責人為乙○○）清運該廣場所產生
    之事業廢棄物，其中遠東世紀廣場第一期管理委員會（下稱
    ：「第一期管委會」）93年與大瑩工程行乙○○簽訂廢棄物
    代清除契約書，雙方約定每月清運162 噸垃圾，費用支付新
    臺幣（下同）58萬元，94年1 月1 日第一期管委會再與乙○○簽立「園區廢棄物委託清除合約」，雙方約定該行每月清
    運110 噸垃圾，每噸按4,500 元給付報酬。而大瑩工程行之
    清潔車輛載運上述第一期管委會之垃圾後，需載運至新竹南
    寮焚化場焚燒，垃圾車進入焚化場均需按照進場噸數支付每
    噸2,500 元。乙○○為減省開支，乃委請舊識丙○○私下利
    用清潔隊垃圾車進入遠東世紀廣場內收取其依約應處理之事
    業廢棄物。詎丙○○明知遠東世紀廣場所產生之垃圾並非一
    般由家戶或其他非事業所產生之一般廢棄物，其等身為清潔
    隊員，依據法令所執行清運垃圾之範圍不包括清理事業廢棄
    物，亦不得私下與民間業者協商收取垃圾之規定，竟基於圖
    利乙○○之概括犯意，與乙○○達成協議，丙○○自93 年
    底之某日起，利用其駕駛之清潔隊垃圾車（車號：QE-636
    ）開始收取遠東世紀廣場之事業廢棄物，混同原先收運之垃
    圾運入新店焚化爐焚燒，每次約載運1500公斤（約載運總容
    量之1/4）， 前後共載運66次。又丙○○有時因無瑕載運或
    其他因素不能前往遠東世紀廣場時，即基於承前之概括犯意
    ，委請有犯意聯絡之清潔隊同事甲○○○，由甲○○○為乙○○清運事業廢棄物，甲○○○則基於圖利乙○○之概括犯
    意聯絡，駕駛清潔隊垃圾車（車號：Q2-947）收取遠東世紀
    廣場之事業廢棄物，混同原先收運之垃圾運入新店焚化爐焚
    燒，每次約載運200 公斤，前後共載運24次。總計丙○○為
    乙○○清運約99公噸之事業廢棄物，又與甲○○○共同為乙○○清運約4.8 公噸之事業廢棄物，使乙○○因而減少支付
    新竹南寮焚化廠之進場費用，按進場費每公噸2,500 元計算
    ，丙○○使乙○○得到247,500 元之利益，另又與甲○○○
    共同使乙○○獲得18,000元之利益，總計265,500 元。
三、案經法務部調查局臺北縣調查站移請臺灣板橋地方法院檢察
    署檢察官偵查起訴。
    理  由
一、本件檢察官起訴所引用之證據資料，除被告丙○○、甲○○○於調查、偵查中之自白外，並有證人乙○○、邱富如、吳
    宗鎮之陳述，清潔車進入遠東世紀廣場車次彙整統計表、新
    竹世代清除處理廢棄物自治條例及收費標準表、遠東世紀廣
    場第一期管理委員會園區廢棄物委託清除合約、新竹市代清
    除處理廢棄物自治條例及收費標準表、臺北縣政府環保局92
    年6 月9 日北環四字第0920029381號函、92年10月8 日北環
    四字第0920054028號函、94年4 月22日北環四字第09400201
    63號函、92年11月12日中和市清潔隊司機會議紀錄等。被告
    等對於自白部分並無任意性之爭執，另於上開審判外之言詞
    或書面陳述方面，除證人乙○○於調查局之陳述外，亦無主
    張傳聞證據無證據能力之情形，辯護人亦不爭執上開證據之
    證據能力而逕就證明力為辯論，是依刑事訴訟法第159 條之
    5 規定，上開證據均應認有證據能力。至於證人乙○○於調
    查局之陳述，與審判中之陳述並無明顯不符之處，依刑事訴
    訟法第159 條之2 規定，則應逕採證人乙○○於本院審判中
    之陳述，合先敘明。
二、認定被告等犯罪之事證：
  (一)訊據被告丙○○、甲○○○均坦承犯行不諱。且本件係因某
    匿名人士至臺北縣中和市公所檢舉有編號383 號清潔隊垃圾
    車違法清運事業廢棄物，經中和市公所政風市訪談涉嫌之被
    告丙○○、隨車人員林照垣、吳宗鎮後，被告丙○○旋於94
    年5 月20日至臺北縣調查站自首犯行。而經調閱遠東世紀廣
    場第一期管理委員會園區廢棄物委託清除合約，確認係由乙○○負責之大瑩清潔工程行承包遠東世紀廣場事業廢棄物清
    運工作，復經通知證人邱富如、乙○○後，確認被告丙○○
    自首之犯行屬實。而檢察官偵查中，被告丙○○亦自白其犯
    行不諱，被告甲○○○於檢察官傳喚到案後亦如實自白犯行
    ，核與證人乙○○於本院審判中之證述相符。
  (二)而廢棄物可分為一般廢棄物及事業廢棄物，其中事業廢棄物
    為事業機構所生產之廢棄物，若未妥善處理，即有污染環境
    之虞，故事業廢棄物之清理，除有自行清理能力之事業得自
    行或共同清理外，必須委託經主管機關許可清除、處理該類
    廢棄物之公民營廢棄物清除處理機構、或目的事業主管機關
    自行或輔導設置之廢棄物清除處理設施、主管機關指定之公
    營事業設置之廢棄物清除處理設施、依促進民間參與公共建
    設法與主辦機關簽訂投資契約之民間機構設置之廢棄物清除
    處理設施、依第29條第2 項所訂管理辦法許可之事業之廢棄
    物處理設施處理，廢棄物清理法第28條定有明文。而臺北縣
    環保局一再明令所屬各公所清潔隊並不代為處理事業廢棄物
    ，有卷附之臺北縣政府環保局92年6 月9 日北環四字第0920
    029381號函、92年10月8 日北環四字第0920054028號函、94
    年4 月22日北環四字第0940020163號函在卷可稽（見偵查卷
    第162-164 頁），92年11月12日中和市清潔隊司機會議中亦
    申明上旨，有會議紀錄為據（見偵查卷第153 頁以下）。足
    證被告丙○○、甲○○○對於主管事務，明知為違背法令，
    而直接以代乙○○清運事業廢棄物之方式圖其不法利益。
  (三)而於上開期間內，被告丙○○所駕駛之清潔車進入遠東世紀
    廣場66次，被告甲○○○進入遠東世紀廣場24次，有卷附之
    清潔車進入遠東世紀廣場車次彙整統計表為據。而被告丙○○每次載運量約總載重之1/4 至1/3 ，即1.5 公噸左右，此
    據被告丙○○自承在卷（見偵查卷第5 頁），核與證人吳宗
    鎮所述相當（見同前卷第8 頁），堪以採信。至於被告丙○○於本院審判中又改稱每次約載400 公斤左右（見本院95年
    4 月4 日審判筆錄第10頁），則乏實證相佐，應以被告丙○○於調查中所述與證人所述相符，較為可採，而認定被告丙○○代乙○○清運之事業廢棄物約99公噸。至於被告甲○○○部分，則自承每次約載運200 至300 公斤，共有24次，因
    被告甲○○○所載運之垃圾量亦不明確，應以有利於被告甲○○○之方式計算，至少為乙○○清運4.8 公噸之事業廢棄
    物。
  (四)另由本件證人乙○○於本院審判中證稱：大瑩工程行與遠東
    廣場所簽的合約每月清運110 噸，但實際清運量不能超過簽
    約量，因為簽約的量也要送環保局核定，所以我才會簽超過
    實際清運的量，否則總量超過的話，垃圾就不能進焚化爐，
    所以實際清運量約為簽約量之六成等語（見本院95年4 月4
    日審判筆錄第6-7 頁）。則以大瑩工程行於94年1 月至4 月
    概估受託清運之垃圾約為合約量之6 成（即440 公噸之6 成
    264 公噸），減除實際運送至南寮焚化爐之166.62公噸（見
    偵查卷第100 頁計算表），則大瑩工程行減少清運之事業廢
    棄物約為97.38 公噸，核與本院以前開理由認定被告丙○○
    清運99公噸、被告甲○○○清運4.8 公噸之數量約略相當，
    應可採信。
  (五)至於起訴書雖以契約約定數量減去實際進焚化場數量，認定
    被告等所清運之垃圾為273.38公噸，然大瑩工程行契約中每
    月所清運之事業廢棄物僅為簽約時之概估，不能做為實際清
    運數量之依據。且以被告等所駕駛之垃圾車全車載重量6 公
    噸計算，被告2 人進入遠東世紀廣場共90次（楊66次、呂24
    次），若2 人共清運273.38公噸之事業廢棄物，則每次約要
    清運3 公噸，已占全車載重1/2 ，則被告2 人既係於收取一
    般家庭廢棄物再前往遠東世紀廣場收取廢棄物，則車上可載
    運之空間應已有限，豈可能每次均至遠東世紀廣場加收半車
    以上之事業廢棄物？是起訴書所認定被告2 人代乙○○清運
    事業廢棄物之數量，計算方式應屬有誤，自不能以乙○○簽
    約時之概估廢棄物總量，直接減除實際清運量，即率認遽為
    被告等所代為清運之廢棄物量。而當以被告等所自承，佐以
    證人乙○○、吳宗鎮之證述，而推論被告丙○○代乙○○清
    運之事業廢棄物約99公噸、被告甲○○○清運4.8 公噸較為
    可採。
  (六)另被告等代乙○○清運事業廢棄物，使乙○○減少運送事業
    廢棄物進南寮焚化爐之成本支出，而按每公噸2,500 元之成
    本計算，被告丙○○使乙○○得到247,500 元之利益，被告
    甲○○○則使乙○○獲得18,000元之利益，堪以認定。至於
    起訴書以每公噸4,500 元計算圖利金額，係按大瑩工程行與
    遠東世紀廣場簽約之約定計價方式為據。惟大瑩工程行清運
    事業廢棄物時，按每公噸收取4,500 元之利益，其中包含依
    約所得賺取之合法利潤，而被告等代乙○○清運事業廢棄物
    ，使之得取之不法利益，應僅限於乙○○因此減少支出之清
    運成本，而不能包括乙○○依約所能獲得之利潤。蓋因乙○○無論以何條件清運垃圾，均係依約向遠東世紀廣場收取固
    定費用，自不能指此固定費用均為不法利得，僅能就被告等
    圖利乙○○，使乙○○因此額外減省之成本支出，方能認定
    為其不法得利。
  (七)綜上事證，被告丙○○、甲○○○分別以代乙○○清運事業
    廢棄物，使乙○○減少運送事業廢棄物進南寮焚化爐之成本
    支出，被告丙○○因此使乙○○得到247,500 元之不法利益
    ，又與被告甲○○○共同使乙○○獲得18,000元之不法利益
    ，均堪認定，應依法論處。
三、本件被告丙○○、甲○○○身為臺北縣中和市公所清潔隊之
    司機，依據廢棄物清理法，以及該法授權各縣市政府，由臺
    北縣制頒之臺北縣一般廢棄物分類回收及清除要點等法令，
    執行清理一般廢棄物之公務。被告丙○○、甲○○○明知所
    屬機關三申五令，不得代為清運事業廢棄物，竟仍利用職務
    之便，就主管之清運廢棄物事務，違背法令而圖利乙○○，
    使乙○○不法得利265,500 元，核被告等所為，均係犯貪污
    治罪條例第6 條第1 項第4 款之圖利罪。被告丙○○除自己
    親為之犯行66次外，就被告甲○○○所為之24次犯行，被告
    丙○○亦有犯意聯絡以及指示清運對象、地點等行為分擔，
    就此24次犯行，應就被告丙○○與甲○○○論以共同正犯，
    至於被告丙○○個人所為之66次犯行，則與甲○○○無涉，
    起訴書認為被告甲○○○亦為共同正犯，容有未合，此部分
    僅能論為被告丙○○個人之犯行，應予敘明。又被告丙○○
    、甲○○○多次犯行間，分別時間緊接，犯構成要件相同之
    罪名，顯係基於概括之犯意反覆為之，應依連續犯之規定論
    以一罪，並均依法加重其刑。又被告丙○○於檢、調機關查
    明其犯行前，即自動前往臺北縣調查站自首其犯行而接受裁
    判，有該站調查筆錄在卷為據，而其圖利犯行並無所得之財
    物，合於貪污治罪條例第8 條第1 項前段之自首減免刑責之
    規定，因本項同時有免刑之規定，爰依刑法第66條但書之比
    例減輕其刑，並依法先加後減。而被告甲○○○雖未合於自
    首規定，惟其於偵查中即自白犯行，有94年8 月1 日之偵查
    筆錄為據（見偵查卷第168 頁）仍得依貪污治罪條例第8 條
    第2 項前段之自白之規定，依刑法第66條前段之比例減輕其
    刑。又被告甲○○○圖利乙○○之部分，所圖利益經核定為
    18,000元，且被告甲○○○係依被告丙○○所託而為乙○○
    清運廢棄物，其次數較少，且每次清運量均不高，其情節輕
    微，所圖利益少於50,000元，爰再依貪污治罪條例第12條第
    1 項遞減輕其刑，並依法先加重後減輕之。
四、本院審酌被告丙○○、甲○○○對於主管事務有虧職守，使
    廢棄物清運之商人乙○○得取不法利益，並使國庫增加支出
    ，動搖政府公務員執法之公平、公信性，惟被告2 人犯後均
    坦承犯行，對所犯之行為深有悔意，並酌以被告等之犯罪動
    機、手段、所生危害等一切情狀，分別量處如主文所示之刑
    。另被告丙○○、甲○○○犯貪污治罪條例之罪，經量處如
    主文所示之有期徒刑，爰依貪污治罪條例第17條、刑法第37
    條第2 項，併宣告褫奪公權3 年。又被告丙○○、甲○○○
    5 年內均未曾受有期徒刑以上刑之宣告，有臺灣高等法院被
    告前案紀錄表在卷為據，其等均因一時失慮，誤罹此重典，
    犯後分別自首、自白犯行，顯有悔意，足認其等經此偵、審
    教訓，應知惕厲而不致再犯，本院認其刑之宣告以暫不執行
    為適當，爰併為緩刑之宣告，以期自新。末按貪污治罪條例
    第10條規定，就犯同條例第4 條至第6 條之罪者，固有沒收
    所得財物、如全部或一部不能沒收時，追徵其價額等規定，
    惟本件被告丙○○、甲○○○違反法令，直接圖利於乙○○
    ，使乙○○得265,500 元之不法利益，固屬明確，但無從證
    明被告丙○○、甲○○○自實施圖利行為中獲取任何財物。
    而依本條例所規定之追繳沒收財物，係以實施犯罪者自己或
    共犯所得者為限，最高法院91年度臺上字第2336號判決足資
    參照。是既不能證明被告丙○○、甲○○○自本件實施圖利
    之犯罪中得取任何財物，自不另為沒收、追徵之宣告，附此
    說明。
據上論斷，應依刑事訴訟法第299 條第1 項前段，貪污治罪條例
第6 條第1 項第4 款、第8 條第1 項前段、第2 項前段、第12條
第1 項、第17條，刑法第11條前段、第28條、第56條、第37條第
2 項、第74條第2 款，判決如主文。
本案經檢察官陳孟黎到庭執行職務。
中    華    民    國    95    年    5     月    30    日
                  刑事第十一庭  審判長法  官    徐蘭萍
                                      法  官    林淑婷
                                      法  官    林漢強
上正本證明與原本無異
如不服本判決應於送達後十日內向本院提出上訴狀
                                      書記官    曾千庭
中    華    民    國    95    年    5     月    30    日
附錄本案論罪科刑法條全文：
貪污治罪條例第6 條
有下列行為之一者，處五年以上有期徒刑，得併科新臺幣三千萬元以下罰金：
一、意圖得利，抑留不發職務上應發之財物者。
二、募集款項或徵用土地、財物，從中舞弊者。
三、竊取或侵占職務上持有之非公用私有器材、財物者。
四、對於主管或監督之事務，明知違背法令，直接或間接圖自己或其他私人不法利益
    ，因而獲得利益者。
五、對於非主管或監督之事務，明知違背法令，利用職權機會或身分圖自己或其他私
    人不法利益，因而獲得利益者。
前項第一款至第三款之未遂犯罰之。


司法院資訊處製作；財團法人民間司法改革基金會備份。
